【裁判字號】    93,附民上,56
【裁判日期】    950523
【裁判案由】    損害賠償
【裁判全文】
臺灣高等法院臺中分院刑事附帶民事訴訟判決
上  訴  人  裕統實業股份有限公司
法定代理人  甲○○
訴訟代理人  周金城  律師
            郭美絹  律師
被上訴人    丙○○
            乙○○
            丁○○
上列上訴人因被上訴人侵占等案件提起附帶民事訴訟，請求損害
賠償上訴事件，不服臺灣南投地方法院中華民國92年12月24日第
一審判決（92年度附民字第12號），提起上訴，本院判決如下：
    主  文
上訴駁回。
    事  實
甲、上訴人方面：
一、聲明：
   （一）原判決廢棄。
   （二）被上訴人丁○○應將坐落南投縣埔里鎮○○段四九○
         地號、四九一地號土地返還予上訴人。
   （三）被上訴人乙○○應將坐落南投縣埔里鎮○○段四六三
         建號，門牌號碼：南投縣埔里鎮○○路○段二一五號
         建物返還予上訴人。
   （四）被上訴人丁○○應將坐落南投縣埔里鎮○○段九七七
         之一三八地號、九七七之三六二地號、九七七之六三
         五地號、九七七之六九○地號等四筆土地返還予上訴
         人。
   （五）被上訴人乙○○應將坐落南投縣埔里鎮○○段九七二
         之一地號、九七二之二地號、九七七之四三地號、九
         七七之一二九地號等四筆土地返還予上訴人。
   （六）被上訴人丙○○應將坐落南投縣埔里鎮○○段九七七
         之一三二地號、九七七之三三八地號、九七七之三三
         九地號、九七七之三四三地號、九七七之五九五地號
         、九七七之五九六地號、九七七之六三六地號等七筆
         土地返還予上訴人。
   （七）被上訴人丁○○、丙○○應將坐落南投縣埔里鎮○○
         段九七七之三六二地號土地上門牌號碼：南投縣埔里
         鎮○○里○○路六七之四號一心加工部廠房及廠房內
         冷凍櫃等其他生產設備返還予上訴人。
   （八）被上訴人丁○○、丙○○應將坐落南投縣埔里鎮○○
         段九七七之六九○地號、九七七之六三五地號、九七
         七之六三六地號土地其上之養豬場及養豬場內養豬閘
         欄、母豬分娩欄、飼料機等其他生產設備返還予上訴
         人。
   （九）被上訴人丁○○應給付上訴人新台幣（下同）一千一
         百五十萬元及自起訴狀繕本送達之翌日起至清償日止
         ，按年息百分之五計算之利息。
   （十）被上訴人丁○○、丙○○、乙○○應連帶給付上訴人
         新台幣二億一千八百八十萬元之損害賠償金及自起訴
         狀繕本送達之翌日起至清償日止，按年息百分之五計
         算之利息。
   （十一）訴訟費用由被上訴人等連帶負擔。
   （十二）上訴人願供擔保，請准宣告假執行。
二、陳述：
    上訴人裕統實業股份有限公司（下稱裕統公司）於民國（下
    同）六十五年一月二十三日設立以來，全體股東基於對被上
    訴人丁○○之信任，遂委由其擔任董事兼總經理，全權負責
    上訴人裕統公司之經營，包括上訴人裕統公司營運期間有關
    投資或不動產買賣計劃之執行，故上訴人裕統公司投資或購
    置不動產所需之相關權狀、公司大小章均一併交由被上訴人
    丁○○保管，以利統籌處理；被上訴人乙○○則係被上訴人
    丁○○之妻，並兼任上訴人裕統公司監察人，輔助丁○○經
    營裕統公司；被上訴人丙○○為丁○○之胞弟，負責裕統公
    司養豬場之營運及公司之財務管理，均受全體股東之大力倚
    重。
（一）坐落南投縣埔里鎮○○段四九○地號、四九一地號土地及
      位於南投縣埔里鎮○○路○段二一五號門市建物為上訴人
      裕統公司所有，被上訴人等應返還予上訴人裕統公司：(1)
      查現裕統公司門市部，地址：南投縣埔里鎮○○路○段二
      一五號，坐落於南投縣埔里鎮○○段四九○地號、四九一
      地號土地上，其中四九一地號土地乃於七十四年六月二十
      八日由上訴人裕統公司向訴外人購買，並信託登記於被上
      訴人丁○○名下，作為門市預定地，土地面積約五一．五
      坪（一七○．四八平方公尺），依公告地價購買，價金計
      有一百七十二萬一千八百四十八元；上訴人裕統公司另於
      七十八年間再購置坐落於同地段相鄰之四九○地號，面積
      約二八．五坪（九三．五二平方公尺）土地，亦信託登記
      於被上訴人丁○○名下，購買價金為五百萬元。上開二筆
      土地買賣價金及土地移轉登記相關費用共計六百八十六萬
      七千七百九十二元，悉數由上訴人裕統公司支付，茲有被
      上訴人丁○○於親自製作之八十五年九月三十日、八十五
      年十月三十一日及八十七年八月三十一日之帳目記錄上載
      明可證。(2)嗣後上訴人裕統公司於上開土地上建築門市大
      樓（信託登記於被上訴人乙○○名下），造價一千五百四
      十四萬零三百三十六元，茲有被上訴人丁○○親自製作之
      帳目記錄可證。再者，九二一地震後，該位於埔里之裕統
      公司門市建物，因震災受到損壞，修復費用亦為上訴人裕
      統公司支付，此有上訴人公司八十九年一月三十日會議紀
      錄第六點，載明：「門市部震後修復費用約須一百二十萬
      元，由公司支付。」等語可稽。前開帳目紀錄及會議記錄
      均足證明上訴人裕統公司門市部所在土地及建物係屬上訴
      人裕統公司所有，而僅信託登記為被上訴人丁○○與乙○○二人之名義，被上訴人丁○○、乙○○非法持該公司所
      有之土地建物設定抵押權借貸，致上訴人裕統公司受有損
      害，經上訴人裕統公司提起刑事告訴終止信託關係後，被
      上訴人等應將侵占原告裕統公司所有之上開土地及建物予
      以返還。
（二）被上訴人等應返還上訴人裕統公司信託登記之土地：為籌
      設上訴人裕統公司，於六十四年間該公司設立登記前，陸
      續購買南投縣埔里鎮○○段九七七之一三八地號、九七七
      之三六二地號、九七七之六三五地號及九七七之五六五地
      號等四筆土地供上訴人裕統公司使用，待上訴人裕統公司
      成立後又陸續提撥盈餘於六十五、七十二至七十六年間，
      再購買坐落南投縣埔里鎮○○段之其他土地，分別登記於
      被上訴人三人名下（各該筆土地之信託登記所有權人，均
      詳如附表所示），業經上揭人士及上訴人裕統公司全體股
      東一致無異議確認，有會議紀錄可稽。嗣因被上訴人等三
      人於七十九年間、八十六年間擅自以該公司所有前開土地
      ，以訴外人林彥森為債務人向中國農民銀行埔里分行設定
      最高限額抵押借款，經上訴人裕統公司發覺提出背信告訴
      業已終止信託關係，是以被上訴人等應返還前開土地予上
      訴人裕統公司。
（三）被上訴人丁○○、丙○○、乙○○分別擔任上訴人裕統公
      司之董事兼經理人、監察人，實際負責上訴人裕統公司業
      務之執行職務，與上訴人裕統公司間有委任關係，卻違背
      職務侵占上訴人裕統公司所有之資產，致上訴人裕統公司
      受有損害：(1)由於被上訴人丁○○身兼上訴人裕統公司董
      事兼經理人，總理該公司事務之執行，為便利被上訴人等
      執行職務，上訴人裕統公司除將上開土地及門市建物分別
      信託登記予被上訴人二人名下，相關不動產所有權狀及公
      司大、小章並交由被上訴人等保管。詎料，被上訴人二人
      竟於八十八年任職上訴人裕統公司期間，未經上訴人裕統
      公司股東決議，隱瞞其受信託登記之事實，擅自利用所持
      有上訴人裕統公司之土地所有權狀、印章等，以前開土地
      、建物為共同擔保設定本金最高限額三仟萬元之抵押權，
      向臺灣中小企業銀行股份有限公司借貸鉅額款項，嚴重損
      害上訴人裕統公司權益。(2)上開信託登記於被上訴人三人
      名下之坐落南投縣埔里鎮○○段十五筆土地，被上訴人三
      人竟未經上訴人裕統公司股東決議，擅自利用所持有土地
      所有權狀、印章等，以被上訴人丙○○為債務人，以前開
      所有土地（包括非登記於被上訴人等三人名下之二筆土地
      ，即九七七之五六五地號、九七七之六三四地號土地）為
      被上訴人丙○○擔保設定本金最高限額一千一百四十萬元
      之抵押權，向中國農民銀行埔里分行貸款。(3)另上訴人裕
      統公司於八十五年間，曾與第三人共同投資購買位於埔里
      大坪頂、面積三四‧四甲（計三三．三六六公頃），上訴
      人持分八分之一土地，乃委由被上訴人丁○○與訴外人李
      俊練共同處理投資購地相關事宜，購買價金計一千六百八
      十六萬五千元。前開大坪頂之土地嗣以二千九百萬元賣出
      （每公頃七百萬元），扣除擔保金二百萬元為準備金，實
      際收入為二千七百萬元；未料，被上訴人丁○○就本件投
      資所得，僅將一千五百五十萬元列帳，清償當時上訴人裕
      統公司對外借款（八十五年九月三十日、八十五年十月三
      十一日之借款項），私吞其餘一千一百五十萬元，違背受
      任人職務致上訴人裕統公司權益受有損害。
（四）被上訴人等另無權占有上訴人裕統公司轉投資之資產設備
      應予返還：查被上訴人等涉有背信、侵占犯行經上訴人裕
      統公司發覺提起刑事告訴終止信託關係後，被上訴人丁○○、乙○○、丙○○等尚無權占有上訴人裕統公司所有之
      若干資產，包括養豬場及果汁廠等，此有被上訴人丁○○
      曾就上訴人裕統公司所屬財產提出析產方案，包括南投縣
      埔里鎮○○段、米粉倉庫、百香果果汁廠、門市房地、柬
      埔寨投資、存貨＋存料＋資金、豬舍飼料廠＋豬，而其中
      埔里門市房地（價估二千萬元）即在析產範圍之內。在第
      一方案中，門市房地＋柬埔寨投資（價估八百八十萬元）
      合計二千八百八十萬元，歸被上訴人丁○○所有；在第二
      方案中，門市房地歸被上訴人丁○○所有，柬埔寨投資（
      價估八百八十萬元）歸上訴人裕統公司法定代理人甲○○
      所有，足證明析產方案中所列之資產均屬上訴人裕統公司
      所有。蓋上訴人裕統公司之名義上負責人甲○○僅於上訴
      人裕統公司設立初期曾親自執事，自六十七年起即轉至中
      連貨運擔任總經理，其後上訴人裕統公司全部營業、轉投
      資、甚至盈餘之利用均由被上訴人丁○○全權經營管理，
      是其所提出之析產方案應足證明公司資產範圍，上訴人裕
      統公司既已終止信託關係，請求返還所有物洵屬有據。
（五）上訴人裕統公司依法行使委任人請求交付處理事務所得及
      受任人違背職務之損害賠償請求權暨所有物返還請求權：
      (1)按「受任人因處理委任事務，所收取之金錢、物品及孳
      息，應交付於委任人。受任人以自己之名義，為委任人取
      得之權利，應移轉於委任人。」民法第五百四十一條定有
      明文，被上訴人丁○○因受任處理上訴人裕統公司投資於
      大坪頂土地買賣事宜，收取賣得價金二千七百萬元，除將
      其中一千五百五十萬元用以清償公司債務外，私將餘款一
      千一百五十萬元拒不交付上訴人；另柬埔寨投資收益約八
      百八十萬元，亦未交付上訴人裕統公司，顯已違反受任人
      交付處理委任事務所得金錢之義務。(2)再依民法第五百四
      十四條之規定「受任人因處理委任事務有過失，或因逾越
      權限之行為所生之損害，對於委任人應負賠償之責。」則
      被上訴人二人利用信託登記於其名下之土地、建物及持有
      不動產所有權狀與公司大小章之便，未經股東會決議，擅
      自設定最高限額抵押，逾越受託權限，核其所為顯已違背
      委任契約之義務，致上訴人受有嚴重損害，應負損害賠償
      責任。(3)按信託關係終止後，受託人應返還所有物於委託
      人，則被上訴人等無權占有上訴人公司所有之養豬場、果
      汁廠廠房設備，甚至仍侵占上訴人信託登記於渠等名下之
      土地建物，將之據為己有，致上訴人裕統公司權益受有損
      害，爰依民法第七百六十七條請求被上訴人等返還所有物
      予上訴人裕統公司。其次，被上訴人丁○○曾告訴上訴人
      裕統公司法定代理人甲○○，養豬場每年平均淨利約一千
      五百萬元；果汁廠（即一心加工部）每年平均淨利約六百
      萬元，則以上開被上訴人丁○○提供之營業收入為基準，
      再依上訴人裕統公司最後出資購地時間點約為七十八年六
      月間估算，則自七十九年起至八十九年八月間為止，計有
      十年之時間，上訴人裕統公司所有營業收入悉數遭被上訴
      人等三人侵占，據為己有，則上訴人裕統公司因被上訴人
      等三人侵占背信之犯罪致生之損害初步估計約有二億一千
      萬元，爰據此請求被上訴人等連帶給付如訴之聲明所示之
      金額。
三、證據：引用刑事案件之證據資料。
乙、被上訴人方面：
一、聲明：均求為判決：駁回上訴人之上訴。
二、陳述：均稱上訴人之主張為無理由。
    理  由
本件原審判決以上訴人告訴被上訴人侵占等案件業已諭知被告等
無罪在案（原審九十一年度易字第五二九號），依刑事訴訟法第
五○三條第一項判決駁回原告之訴，茲據上訴人提起上訴，本院
就刑事部分仍維持第一審無罪之判決而駁回公訴人之上訴（本院
九十三年度上易字第二五七號），則附帶民訴部分之上訴，自亦
無理由，應予駁回上訴，合依刑事訴訟法第四九○條，第三六八
條。判決如主文。
中    華    民    國    95    年    5     月    23    日
              刑事第九庭  審判長法  官  陳  筱  珮
                                法  官  趙  春  碧
                                法  官  余  仕  明
上列正本證明與原本無異。
不得上訴。
                                書記官  林  玉  惠
中    華    民    國    95    年    5     月    25    日
                                                      Ｒ


司法院資訊處製作；財團法人民間司法改革基金會備份。
